臺灣臺北地方法院刑事判決　　　　　　 100年度簡上字第55號
上　訴　人　臺灣臺北地方法院檢察署檢察官
上　訴　人
即　被　告　蔡怡婷
上列上訴人因被告詐欺案件，不服本院99年度簡字第4886號，中
華民國99年12月29日第一審刑事簡易判決（聲請簡易判決處刑案
號：臺灣臺北地方法院檢察署99年度調偵字第900號），提起上
訴，本院管轄第二審之合議庭判決如下︰
    主      文
原判決撤銷。
蔡怡婷行使偽造準公文書，足以生損害於他人，處有期徒刑壹年
貳月。
    事      實
一、蔡怡婷與黃郁婷曾為大學同學，且均在滬江高中擔任行政職
    務，蔡怡婷為博取黃郁婷同情及注意，且不欲黃郁婷日漸疏
    遠，竟意圖為自己不法之所有，基於詐欺取財及行使偽造準
    公文書之犯意，於民國99年2月間某日，以「陳穆秋」之名
    義撥打電話予黃郁婷，向黃郁婷佯稱：蔡怡婷遭性侵，身心
    受創，現由檢警偵辦中，且感染梅毒需要治療，並委由律師
    辦理云云，蔡怡婷嗣則私下向黃郁婷訴苦且佯稱需要保險費
    及律師費等語，蔡怡婷又接續於99年2月間多次以「常在心
    」名義傳簡訊予黃郁婷，復於網路上搜尋警詢筆錄格式範本
    並以電腦加以編輯修改，而偽造99年3月9日妨害性自主案件
    犯罪嫌疑人「李健生」接受臺北縣政府（嗣改制為新北市政
    府）警察局刑警隊「唐國棟」警員詢問、由「李志豪」警員
    記錄之警詢筆錄文件檔案電磁紀錄，再假冒律師事務所王姓
    助理以電話與黃郁婷聯繫，謊稱不忍心將警詢筆錄交予蔡怡
    婷閱覽，希望透過友人黃郁婷讓蔡怡婷能夠看見筆錄資料云
    云，將該不實之警詢筆錄檔案電磁紀錄以電子郵件之方式寄
    送至黃郁婷之電子郵件信箱，而以上開各種方法，致使黃郁
    婷誤信蔡怡婷確遭他人性侵害，亟需關心援助與金錢，因而
    陷於錯誤，分別99年2月26日、2月26日、3月1日、3月6日、
    3月9日、3月25日各匯款新臺幣（下同）3萬元、3萬元、3萬
    元、3萬元、2萬元、8900元，總計148,900元（係經原審公
    訴檢察官更正之金額）至蔡怡婷之中華郵政股份有限公司新
    店青潭郵局帳號0000000號帳戶內，足以生損害於黃郁婷。
    嗣黃郁婷發覺有異，而報警處理，始悉上情而循線查獲。
二、案經黃郁婷訴由新北市政府警察局新店分局報告臺灣臺北地
    方法院檢察署檢察官偵查後聲請簡易判決處刑。
    理      由
壹、證據能力部分
    按被告以外之人於審判外之言詞或書面陳述，除法律有規定
    者外，不得作為證據；又被告以外之人於審判外之陳述，雖
    不符合同法第159條之1至第159條之4之規定，但經當事人於
    審判程序同意作為證據，法院審酌該言詞陳述或書面陳述作
    成時之情況，認為適當者，亦得為證據。當事人、代理人或
    辯護人於法院調查證據時，知有第159條第1項不得為證據之
    情形，而未於言詞辯論終結前聲明異議者，視為有前項之同
    意。刑事訴訟法第159條第1項及第159條之5分別定有明文。
    本判決下列所引用之證據資料，均經依法踐行調查證據程序
    ，當事人於本院言詞辯論終結前亦未聲明異議，本院審酌證
    據資料製作時之情況，均無違法不當及證明力明顯過低之瑕
    疵，亦查無依法應排除其證據能力之情形，認以之作為證據
    應屬適當，皆有證據能力。
貳、實體部分：
一、訊據被告蔡怡婷固坦承上開詐欺犯行，惟辯稱：係因受到前
    男友「林博凱」以性愛光碟威脅恐嚇，方出面要求告訴人黃
    郁婷交付金錢，並非因缺錢花用而為，且所得款項均交予「
    林博凱」；另否認有何行使偽造警詢筆錄之犯行，辯稱：該
    筆錄係「林博凱」所製作，伊係事後才知道「林博凱」有寄
    給告訴人云云。經查：
  (一)被告與告訴人曾為大學同學，且均在滬江高中任職，被告於
    99年2月間某日，以「陳穆秋」之名義撥打電話予告訴人，
    向告訴人佯稱：蔡怡婷遭性侵，身心受創，現由檢警偵辦中
    ，且感染梅毒需要治療，並委由律師辦理云云，嗣則私下向
    告訴人訴苦且佯稱需要保險費及律師費等語，又接續於99年
    2月間多次以「常在心」名義傳簡訊予告訴人，告訴人方面
    除接獲上開電話外，更接獲自稱為律師事務所王姓助理之電
    話，該王姓助理表示被告遭人性侵害，伊不忍心將警詢筆錄
    交予被告閱覽，希望透過告訴人讓被告能夠看見筆錄資料云
    云，而將偽造之99年3月9日妨害性自主案件犯罪嫌疑人「李
    健生」接受新北市政府警察局刑警隊「唐國棟」警員詢問、
    由「李志豪」警員記錄之警詢筆錄文件檔案電磁紀錄以電子
    郵件之方式寄送至告訴人之電子郵件信箱，致告訴人誤信被
    告確遭他人性侵害，亟需關心援助與金錢，因而陷於錯誤，
    分別99年2月26日、2月26日、3月1日、3月6日、3月9日、3
    月25日各匯款3萬元、3萬元、3萬元、3萬元、2萬元、8900
    元，總計148,900元至被告之中華郵政股份有限公司新店青
    潭郵局帳號0000000號帳戶等事實，業據被告於警詢、偵訊
    、原審及本院審理時坦承在案，核與告訴人指證情節相符，
    並有交易明細查詢、元大銀行帳戶交易明細報表、不實筆錄
    、簡訊、中華郵政股份有限公司板橋郵局99年10月17日板營
    字第0991803604號卷暨所附基本資料及交易明細及陽信商業
    銀行作業中心99年12月20日陽信作業字第99 13204四號函暨
    所附開戶資料及交易紀錄等附卷可按（見99年度偵字第1045
    5號卷第19至38頁、本院99年度易字第3335號卷第12頁、第
    15頁至第17頁），堪認被告確有佯稱遭人性侵害，而向告訴
    人詐取金錢之犯行。
  (二)又告訴人曾接獲自稱為律師事務所王姓助理者之電話，該王
    姓助理表示被告遭人性侵害，伊不忍心將警詢筆錄交予被告
    閱覽，希望透過告訴人讓被告能夠看見筆錄資料云云，而將
    偽造不實之99年3月9日妨害性自主案件犯罪嫌疑人「李健生
    」接受新北市政府警察局刑警隊「唐國棟」警員詢問、由「
    李志豪」警員記錄之警詢筆錄文件檔案電磁紀錄以電子郵件
    之方式寄送至告訴人之電子郵件信箱等情，業據告訴人指陳
    甚詳，並有由告訴人列印之該不實警詢筆錄附卷可證。而被
    告於警詢時坦承：「該筆錄是我由google網路搜尋得來之範
    本，該筆錄內容皆我編造出來的，經我修改後，我用王先生
    的名義，以電子信箱的方式寄該筆錄給他（指告訴人）；目
    的是要讓他相信我真的遭人性侵，未有其他不法用途」（見
    同上偵查卷第5頁），於檢察官偵訊時亦供稱：「（問：是
    誰把李健生的警詢筆錄寄給告訴人？）是我寄的，我上網申
    請另一個帳號，假冒王先生的名義寄給他，筆錄內容是假的
    ，我從網路上抓下來，只有改名字」等語（同偵查卷第54頁
    ），足見該筆錄係被告偽造後將檔案寄送至告訴人之電子郵
    件信箱無訛。被告雖於提起上訴後、本院審理時否認該檔案
    為其所寄送，辯稱係「林博凱」所寄，惟該偽造不實筆錄檔
    案係被告寄送予告訴人之事實，業經被告於警詢及偵訊時坦
    承在案，且若係「林博凱」所為，何以被告於警詢及偵查程
    序中均未提及？是被告嗣後否認偽造該警詢筆錄檔案，核屬
    卸責之詞，不足採信。而被告寄送該偽造不實警詢筆錄檔案
    予告訴人，以加強取信於告訴人，告訴人亦因而誤認被告確
    遭人侵害，該犯行自足以生損害於黃郁婷。
  (三)被告雖以其遭前男友「林博凱」以性愛光碟威脅，方對告訴
    人為詐財行為，並非因缺錢花用，亦非出於自願，詐得款項
    均交予「林博凱」，而非拿去還貸款等情，提起上訴。然被
    告除於99年4月4日警詢時坦承犯案外（見同上偵查卷第3頁
    以下），並曾於稍早前之同年3月31日寄送電子郵件予告訴
    人，表明：...我假裝教官追求我，其實我們根本只吃過兩
    次飯，後續都是我編出來的，腳踏車女也是我編出來的，根
    本沒有這個人，至於常在心，我從來沒追到她過，從頭到尾
    跟妳講電話、MSN的常在心都是我，我這樣做，是想從另一
    個人的角度來知道妳到底喜不喜歡我... 一開始妳借我業績
    獎金讓我能去賣小提琴，結果被我拿去還貸款，其實是我自
    己將那錢去還貸款，並不是被我弟拿去的... 停車場被襲擊
    、搶手機、性侵，這些都是假的，當初我做這些，並不是想
    要騙妳錢，我是希望妳會以為我為妳犧牲受感動而喜歡我，
    但是當我發現你還是不喜歡我時，我就真的開始騙妳的錢
    ... 王先生、常在心、李健生，全部都是我一個人，我自己
    買了好幾張預付卡門號使用，我用手機內建變聲功能來使用
    ，所有的事情都是我一個人做的等語，有該電子郵件可憑（
    見前揭偵查卷第56至58頁）。又經本院向臺北市政府警察局
    文山第二分局函查結果，被告固曾於100年1月18日、同年2
    月12日二度前往派出所製作筆錄，指控遭「林博凱」以性愛
    光碟及照片恐嚇，然因被告未能確認「林博凱」是否為真名
    及其年籍、實際住址，以致無從得知「林博凱」是否確有其
    人，且被告自承「林博凱」使用之行動電話均為被告辦給「
    林博凱」使用的，又無其他電話錄音或雙方網路對話紀錄（
    見本院卷第34頁以下），則於缺乏其他積極證據之情形下，
    自難遽信被告係遭「林博凱」脅迫而為本件詐欺犯行。況被
    告對於詐欺告訴人之事實並未否認，其僅陳稱係遭「林博凱
    」脅迫，並非因缺錢花用云云，核與詐欺取財罪之犯罪構成
    要件並無影響，其上訴自非有據。
  (四)至於檢察官循告訴人之請求上訴，略以：原審判決對被告判
    處有期徒刑3月，緩刑2年，固非無見，惟被告前曾多次騷擾
    告訴人，並以詐欺方式騙取告訴人之財物，然法院給予其緩
    刑宣告，目的在於惕勵自新，不再犯罪，且不再騷擾告訴人
    ，然被告竟於99年12月28日審理程序終結及同年12月29日本
    件宣判後，再於100年1月12日寄送內容含有被告性愛光碟、
    賀年卡、銀行貸款廣告、騷擾信之信件予告訴人，使告訴人
    心生畏懼，足見被告並未因本件犯行而得到警惕，毫無悔意
    ，原審對被告宣告緩刑即有所不當等語。查告訴人固曾於
    100年1月12日及同年2月10日收受不明人士寄送至工作地點
    之賀年卡，內有光碟、文件、信件等（見本院卷第22至27頁
    ），經本院勘驗之結果，該光碟內有一名稱為「精彩預告」
    之檔案，開啟該檔案，為一影片檔，時間全長24秒，內容為
    一男子（以後製方式遮去頭部及臉部）與被告於房內床上性
    交之畫面，該影片係以固定式器材拍攝，有本院100年4月11
    日勘驗筆錄附卷可佐（本院卷第57頁）。是該光碟既為被告
    與他人性行為之影片，以一般人而言，應不致大張旗鼓將自
    己極為私密之性交影片寄至他人之公司，以遂行騷擾之行為
    。又告訴人陳稱係於100年1月12日收到判決前之當日下午4
    時許收到騷擾函件，而被告係於100年1月12日晚間23時前往
    新北市政府警察局新店分局青潭派出所領取判決，有該分局
    100年3月17日函及寄存送達訴訟文書詳情表可證（本院卷第
    32至33頁），被告既於1月12日深夜方領取判決而知悉判決
    （獲緩刑宣告）內容，於判決結果未明之情形下，自不可能
    於收受判決前即寄出騷擾信件予告訴人。是告訴人及公訴人
    均指稱被告又於宣判後騷擾告訴人，揆諸前開說明，亦屬無
    據。
  (五)綜上，被告確有假冒「陳穆秋」、「常在心」及王姓律師事
    務所助理之身分，虛構其遭性侵害之情節，並以電子郵件傳
    送犯罪嫌疑人「李健生」之偽造不實警詢筆錄檔案予告訴人
    ，接續多次向告訴人詐取金錢之犯行。本件事證明確，被告
    犯行堪以認定，應依法論科。
二、查被告製作偽造不實之99年3月9日妨害性自主案件犯罪嫌疑
    人「李健生」接受臺北縣政府警察局刑警隊「唐國棟」警員
    詢問、由「李志豪」警員記錄之警詢筆錄文件檔案電磁紀錄
    ，再假冒王姓律師事務所助理身分，將該檔案傳送至告訴人
    之電子郵件信箱，供告訴人開啟觀看，已表示該等文書之用
    意與證明，自屬刑法第220條第2項以文書論之文書。又被告
    傳送該電磁記錄，係有加以主張、使用之意，自屬行使準公
    文書之行為無訛。至於實際上究竟有無「李健生」、「唐國
    棟」、「李志豪」等犯罪嫌疑人及員警，因刑法處罰行使偽
    造文書罪之主旨，重在保護文書公共之信用，非僅保護制作
    名義人之利益，故無礙於被告所為該當行使偽造準公文書罪
    。核被告所為，係犯刑法第216條、第220條第2項、第211條
    之行使偽造準公文書罪，及刑法第339條第1項之詐欺取財罪
    。被告偽造準公文書之低度行為，為行使偽造準公文書之高
    度行為所吸收，不另論罪。被告於前揭期間內，所為先後多
    次向被害人詐欺之犯行，係於密切接近之時地所實施，侵害
    同一之財產法益，各行為之獨立性極為薄弱，依一般社會健
    全觀念，在時間差距上，難以強行分開，在刑法評價上，以
    視為數個舉動之接續施行，合為包括之一行為予以評價，較
    為合理，則屬接續犯，而為包括之一罪。被告係以一個行為
    同時行使偽造準公文書及對告訴人詐欺取財，而觸犯二個罪
    名，為想像競合犯，應依刑法第55條規定從一重之行使偽造
    準公文書罪處斷。檢察官雖未於起訴書中引用刑法第220條
    、第211條之條文，惟其於起訴書犯罪事實欄已經明確載明
    被告製作不實警詢筆錄後寄送予告訴人，該部分事實應已經
    檢察官起訴，並經本院當庭告知罪名供被告辯論及行使其防
    禦權，本院自得予以審理。
三、本院原審經審理之結果，依詐欺取財罪逕以簡易判決，量處
    被告有期徒刑3月，如易科罰金，以新臺幣1千元折算1日，
    緩刑2年，緩刑期間付保護管束，及應遵守該判決附表所示
    事項，固非無見。然被告尚違犯行使偽造準公文書罪，原判
    決就此並未論科，自有未合。公訴人及被告以前揭理由提起
    上訴，雖均非有據，然原判決既有前述之不當，自應由本院
    將原判決撤銷改判。爰審酌被告並無前案紀錄，有臺灣高等
    法院被告前案紀錄表在卷可考，惟其為博取告訴人注意與同
    情，竟假冒多人身分欺瞞告訴人，並以不實警詢筆錄捏造其
    遭人性侵害之虛構事實，進而向告訴人索取財物，金額達14
    萬餘元，對於告訴人身心已造成嚴重之騷擾及損害，犯後僅
    坦承部分事實，態度難認良好，惟其已將詐取之金額全數賠
    償予告訴人等一切情狀，量處如主文第2項所示之刑。
四、末按檢察官聲請簡易判決處刑之案件，經法院認為有刑事訴
    訟法第451條之1第4項但書規定之情形者，應適用通常程序
    審判之；對於簡易判決之上訴，準用刑事訴訟法第3編第1章
    及第2章之規定，是管轄第二審之地方法院合議庭受理簡易
    判決上訴案件，應依通常程序審理，認案件有同法第452條
    規定之情形者，應撤銷原判決，逕依通常程序為第一審判決
    ，刑事訴訟法第452條、法院辦理刑事訴訟簡易程序案件應
    行注意事項第14條分別定有明文。本件被告所犯依想像競合
    犯之規定從一重處斷之結果，應論以行使偽造準公文書罪，
    該罪法定刑為1年以上7年以下有期徒刑，並經本院宣告被告
    有期徒刑1年2月，顯已逾刑事訴訟法第449條第3項簡易判決
    處刑所處之刑「以宣告緩刑、得易科罰金或得易服社會勞動
    之有期徒刑及拘役或罰金為限」之範圍。原審本不得逕依檢
    察官認定之法條適用刑事訴訟法第7編所定之簡易程序對其
    論罪科刑，而應依刑事訴訟法第452條規定適用通常程序審
    判，故本院本件所為判決，係依據上開規定適用第一審通常
    程序而為之第一審通常程序判決，依法仍得上訴於第二審管
    轄法院即臺灣高等法院，併予敘明。
據上論斷，應依刑事訴訟法第452條、第455條之1第1項、第3項
、第369條第1項前段、第364條、第299條第1項前段，刑法第211
條、第216條、第220條第2項、第339條第1項、第55條，刑法施
行法第1條之1，判決如主文。
本案經檢察官葉惠燕到庭執行職務。
中    華    民    國   100    年    4     月    25    日
                  刑事第七庭  審判長法  官  林庚棟
                                    法  官  林勇如
                                    法  官  林欣苑
以上正本證明與原本無異。
如不服本判決，應於判決送達後10日內，向本院提出上訴狀；上
訴書狀應敘述具體理由，未敘述上訴理由者，應於上訴期間屆滿
後20日內補提上訴理由書於本院。
                                    書記官  劉俊源
中    華    民    國   100    年    4     月    25    日
附錄本案論罪科刑法條全文：
中華民國刑法第211條：
偽造、變造公文書，足以生損害於公眾或他人者，處1年以上7年
以下有期徒刑。
中華民國刑法第216條：
行使第210條至第215條之文書者，依偽造、變造文書或登載不實
事項或使登載不實事項之規定處斷。
中華民國刑法第220條：
在紙上或物品上之文字、符號、圖畫、照像，依習慣或特約，足
以為表示其用意之證明者，關於本章及本章以外各罪，以文書論
。
錄音、錄影或電磁紀錄，藉機器或電腦之處理所顯示之聲音、影
像或符號，足以為表示其用意之證明者，亦同。
中華民國刑法第339條：
意圖為自己或第三人不法之所有，以詐術使人將本人或第三人之
物交付者，處5年以下有期徒刑、拘役或科或併科1千元以下罰金
。
以前項方法得財產上不法之利益或使第三人得之者，亦同。
前二項之未遂犯罰之。